ACORDAO-COMPLETO-2357325

ACÓRDÃO 673/2020 ATA 9/2020 - PLENÁRIO

VISTOS, relatados e discutidos estes autos de denúncia, relatando que a licitante Mil Print Informática Eireli, vencedora dos itens 3, 4, 5 e 6 do Pregão Eletrônico SRP 2/2016, promovido pelo Instituto Federal de Educação, Ciência e Tecnologia do Amapá (Ifap) , ofereceu atestado de capacidade técnica fraudado,
ACORDAM os Ministros do Tribunal de Contas da União, reunidos em sessão do Plenário, diante das razões expostas pelo relator, em:
9.1. rejeitar as razões de justificativa apresentadas pela empresa Mil Print Informática Eireli; 
9.2. declarar inidônea para participar de licitação na Administração Pública Federal, pelo prazo de dois anos, a empresa Mil Print Informática Eireli, com fundamento no artigo 46 da Lei 8.443/1992;
9.3. encaminhar cópia desta deliberação ao Procurador-Chefe da Procuradoria da República no Estado do Amapá, nos termos do art. 16, § 3º, da Lei 8.443/1992 c/c o art. 209, § 7º, do Regimento Interno do TCU, para adoção das medidas que entenderem cabíveis.

Denúncia relatando que empresa supostamente ofereceu atestado de capacidade técnica fraudado em diversas licitações no Brasil.

Instituto Federal de Educação, Ciência e Tecnologia do Amapá.

3. Interessados/Responsáveis:
3.1. Interessado: Identidade preservada (art. 55, caput, da Lei n. 8.443/1992)
3.2. Responsável: Identidade preservada (art. 55, caput, da Lei n. 8.443/1992).

13.1. Ministros presentes: José Mucio Monteiro (Presidente), Walton Alencar Rodrigues (Relator), Benjamin Zymler, Augusto Nardes, Aroldo Cedraz, Raimundo Carreiro, Ana Arraes, Bruno Dantas e Vital do Rêgo.
13.2. Ministros-Substitutos presentes: André Luís de Carvalho e Weder de Oliveira.

ACORDAO-COMPLETO-2439159

Acórdão 233/2021 - Plenário

ACORDAO-COMPLETO-2514664

Acórdão 2452/2021 - Plenário

MIL PRINT INFORMATICA LTDA

WALTON ALENCAR RODRIGUES

Transcrevo a seguir a instrução do Auditor (peça 19) , que contou com a anuência do corpo diretivo da unidade técnica (peças 20 e 21) , com os ajustes de forma necessários:
"1.	Trata-se de processo autuado a partir de denúncia na qual o autor, basicamente, relata que a licitante Mil Print Informática - Eireli (CNPJ 23.791.227/0001-06) , vencedora dos itens 3, 4, 5 e 6 do Pregão Eletrônico SRP 2/2016, ao ser convocada para apresentar seus documentos de habilitação, ofereceu um atestado de capacidade técnica emitido pelo Centro Educacional Charles Darwin (CNPJ 36.049.104/0001-38) , datado de 10/12/2015, e assinado por Sérgio de Souza Freitas (CPF XXX.463.357-XX) , cujo cargo indicado era o de Coordenador Gráfico (peça 1, p. 14) , o que não parece ser cargo de gestor, administrador ou ordenador de despesa da empresa.
2.	Informa ainda que, somado a esse certificado, outros dois, também emitidos pelo Centro Educacional Charles Darwin, foram apresentados pela empresa Mil Print Informática em diversas licitações, conforme resumo abaixo:
	a) atestado emitido em 10/12/2015 - objeto desses autos (peça 1, p. 1-4; 14) : apresentado no Pregão 2/2016, do Ifap (peça 1, p. 47-58) ; Pregão 59/2015, da Regional de Produção e Comercialização do Acre (peça 1, p. 34-46) ; Pregão 13/2015, da Secretaria Extraordinária de Segurança para Grandes Eventos (peça 1, p. 22-33) ; 
	b) atestado emitido em 18/12/2015 (peça 1, p. 4-5; 15) : apresentado no Pregão 1/2016, da Universidade Estadual do Maranhão (peça 1, p. 60-70) ;
	c) atestado emitido em 4/2/2016 (peça 1, p. 5-7; 16) : apresentado no Pregão 91/2015, da Secretaria de Administração - DF (peça 2, p. 27-39) ; Pregão 18/2015, da Secretaria de Estado da Educação - Monte Castelo/MA (peça 2, p. 14-26) ; Pregão 90/2015, Tribunal de Contas do Estado do Rio de Janeiro (peça 2, p. 2-13) .
3.	O denunciante noticia também que o processo TC Processo 025.226/2017-7, instruído pela então Secex/ES, tratou de fato semelhante. Nesse processo, houve manifestação do Centro Educacional Charles Darwin informando que a empresa Mil Print Informática - Eireli prestou serviço de 21/12/2015 a 31/12/2016; que o Sr. Sérgio Freitas, ex-colaborador, não possuía poderes e autorização para emissão de atestado; que o atestado do dia 4/2/2016 está fora do padrão da instituição, conforme boletim de ocorrência 34708547 realizado pelo Sr. Sérgio Freitas; e que nenhum diretor ou sócio administrador emitiu atestado para a empresa Mil Print Informática - Eireli (peça 1, p. 7-9; peça 2, p. 42-48) .
4.	Promovidas as audiências/diligência quanto às alegações do denunciante e demais questões levantadas por esta Unidade Técnica (peças 6 e 7 e 14-18) , passa-se a analisar as respostas apresentadas, tópico a tópico, conforme transcrição/contextualização a seguir. 
D. DOCUMENTOS APRESENTADOS EM RESPOSTA ÀS AUDIÊNCIAS/DILIGÊNCIA
Pela Unidade Jurisdicionada
5.	O Ifap, por meio de seu Chefe do Departamento de Licitações e Contratos (DELIC/PROAD/Reitoria) , encaminhou respostas ao solicitado, por meio de mensagem eletrônica, em 21/5/2019, e anexos (peças 14-18) , conforme abaixo:
	a) resposta via mensagem eletrônica (peça 14, p. 1-2) ;
	b) atestado apresentado pela licitante (peça 15) ;
	c) notas fiscais 51 e 62 (peça 16) ;
	d) consulta a Ordem Bancária 2016OB01000 (peça 17) ;
	e) consulta a Nota Bancária 2016NS000766 (peça 18) .
Pela Sociedade Empresarial
6.	A empresa Mil Print Informática - Eireli, por meio de seu representante legal, Sr. Fausto Queiros de Sá, CEO da empresa, apresentou suas razões de justificativa pelas irregularidades indicadas (peça 8, p. 1-20) , e anexos constituídos pelos seguintes documentos:
	a) contratos de venda de equipamentos (peça 8, p. 21-26) ;
	b) contratos de locação de equipamentos ao Centro Educacional Charles Darwin (peça 8, p. 27-41) ;
	c) termo aditivo de unificação de contratos junto ao Centro Educacional Charles Darwin (peça 8, p. 42-55) ;
	d) atestado de capacidade técnica elaborado por empresa Officetech Soluções e Tecnologia Ltda. (peça 8, p. 56-57) ;
	e) decisão do pregão Sefaz/ES 4/2016 (peça 8, p. 58-63 e peça 9, p. 1-9) ;
	f) documentos assinados por Sérgio de Souza Freitas (peça 9, p. 10-22, 25-28, 33-34) ;
	g) documentos assinados por Jony Jones Motta e Motta - Diretor Financeiro (peça 9, p. 23-24) ;
	h) solicitação de atestados de capacidade técnica feita pelo CEO (peça 9, p. 29-30) ;
	i) atestado de capacidade técnica elaborado pela Presidência da República (peça 9, p. 31-32) ;
	j) certidão negativa de antecedentes criminais e federal do CEO (peça 9, p. 35-37) ;
	l) edital de pregão eletrônico 2/2016 IFAP (peça 9, p. 38-69) .
7.	Transcorrido o prazo regimental fixado, o Sr. Sérgio de Souza Freitas, ex-colaborador da empresa Centro Educacional Charles Darwin, na função de Coordenador Gráfico, não encaminhou suas razões de justificativa pelas irregularidades indicadas. 
8.	Está afastado o pressuposto do perigo da demora uma vez que o certame foi homologado em 19/2/2016 (peça 13, p. 1) , liquidado e pago em 17/5/2016 (peças 16-18) .
9.	Está afastado o pressuposto do perigo da demora reverso uma vez que, consoante esclarecimento prestado pelo IFA (peça 14) , os contratos foram adimplidos mediante o fornecimento do objeto contratado pelo fornecedor, Mil Print Informática - Eireli, logo após a homologação do certame, em 19/2/2016 (peça 13, p. 1) , encontrando-se já liquidados e pagos, conforme documentos apresentados (notas fiscais, OB e NS, nas peças 16-18) .
PLAUSIBILIDADE JURÍDICA
Item 1: fraude praticada pela empresa Mil Print Informática - Eireli em diversas licitações pelo país ao apresentar atestados de capacidade técnica inidôneos, emitidos pelo Centro Educacional Charles Darwin, datados de 10/12/2015, 18/12/2015 e 4/2/2016, assinados pelo Sr. Sérgio de Souza Freitas, Coordenador Gráfico.
Fundamento legal ou jurisprudencial: infringidos os princípios da legalidade e da moralidade, o art. 30 da Lei 8666/1993, que trata da qualificação técnica, bem como os editais dos pregões dos quais a empresa participou (itens 8.2 a 8.4 e 9.2 da instrução à peça 4) 
Contextualização: a empresa apresentou atestados de capacidade técnica inidôneos em diversas licitações pelo país, considerando os seguintes indícios de fraude: 
	a) a empresa foi criada em 3/12/2015 e os atestados de capacidade técnica foram emitidos em 10/12/2015 e 18/12/2015, ou seja, pouco tempo depois da criação da pessoa jurídica, não haveria tempo razoável para empresa prestar um serviço e posteriormente o contratante emitir um atestado da capacidade técnica da empresa; 
	b) a empresa prestou serviço ao Centro Educacional Charles Darwin no período de 21/12/2015 a 31/12/2016, ou seja, os atestados datados de 10/12/2015 e 18/12/2015 foram emitidos antes de a empresa prestar os citados serviços; e 
	c) o Sr. Sérgio de Souza Figueira, signatário dos atestados, registrou boletim de ocorrência na Polícia Civil do Espírito Santo afirmando a falsidade do atestado do dia 4/2/2016, utilizado na Pregão Eletrônico 91/2015, da Secretaria da Presidência da República.
Manifestação da licitante vencedora - Mil Print Informática - Eireli (peça 8-9) :
	a) preliminarmente, questiona a competência territorial do Tribunal de Contas da União no Amapá;
	b) argumenta que o próprio denunciante reconhece a relação jurídica havida entre o Centro Educacional Charles Darwin e a empresa denunciada, levada a termo em 21/12/2015, produzindo efeitos até dezembro de 2016. Para tanto junta aos autos o aditivo contratual (peça 8, p. 42-55) ;
	c) quanto ao curto espaço de tempo entre a criação da empresa (3/12/2015) e os atestados de capacidade técnica (10/12/2015 e 18/12/2015) , alega que, consoante art. 30 da Lei 8.666/1993, mormente seu § 5º, "o atestado de capacidade técnica pode ser emitido por pessoa jurídica de direito privado ou público com apenas UM DIA DE PRESTAÇÃO DE SERVIÇO, onde a mesma irá atestar a capacidade de entrega, instalação etc....pois não é vedado em lei" (peça 8, p. 7) ;
	d) quanto à data do atestado (10/12/2015 e 18/12/2015) ser anterior ao serviço prestado ao Centro Educacional Charles Darwin (de 21/12/2015 a 31/12/2016) , alega que não existe, na lei ou em edital, a exigência de comprovação por meio de contrato, e que "nada obsta a celebração de negócios jurídicos verbais";
	e) após tecer considerações quanto à finalidade da comprovação de qualificação técnico-operacional prevista art. 30, II, §§ 1º e 6º, da Lei 8.666/1993 (peça 8, p. 4-7) , com base nos documentos juntados aos autos (item 6 retro) , afirma (peça 8, p. 11) :
Conforme podemos observar EXISTIA A PRESTAÇÃO DE SERVIÇO ENTRE A EMPRESA DARWIN E A EMPRESA, sendo que MIL PRINT INFORMÁTICA, simplesmente ingressou em um negócio que já vinha sendo executado, por outra empresa que constitui o mesmo grupo econômico, que possui como seu empresário individual o sócio da empresa SAESA DO BRASIL LTDA.
	f) corroborando a alegação anterior, aduz que a empresa do único sócio da Mil Print já prestava serviço desde 2006 ao Centro Educacional Charles Darwin, e que desde 2007 o Colégio Darwin emite atestados de capacidade técnica para as empresas do sócio da Mil Print Informática, conforme documento anexo (peça 8, p. 56-57) ;
	g) consoante decisão do Pregão 4/2016 da Secretaria de Estado da Fazenda do Espírito Santo (peça 8, p. 58-63 e peça 9, p. 1-9) , os atestados foram corroborados por meio de duas diligências (contatos telefônicos) ;
	h) reitera a competência do Sr. Sergio de Souza Freitas, fundamentando-se na documentação encaminhada (peça 9, p. 10-22, 25-28, 33-34) que demonstra seu poder de negociar e ceder bens, bem como as solicitações do diretor da empresa para que este emitisse atestados;
	i) com respeito ao Boletim de Ocorrência feito pelo Sr. Sergio de Souza Freitas junto à Polícia Civil do Espírito Santo, destaca que o referido inquérito não prosperou, uma vez que tal acusação se mostrou infundada. Mais além, ressalta a existência de um atestado de capacidade técnica (peça 9, p. 25-27) de mesma data daquele apontado como falsificado, o que denotaria a falta de lógica de se juntar documentos falsificados, uma vez possuidor de diversos outros, de mesmo teor, válidos; e
	j) destaca, por fim, o atestado de capacidade técnica emitido pela Presidência da República, datado de 6/7/2016 (peça 9, p. 32) .
Análise:
10.	Quanto à questão preliminar, relativa à competência deste Tribunal, os arts. 70, caput e parágrafo único, c/c o art. 71, inciso II, da Constituição Federal estabelecem que este Tribunal é competente para fiscalizar a regularidade da aplicação dos recursos públicos federais no âmbito do Instituto Federal de Educação, Ciência e Tecnologia do Amapá, cabendo-lhe fixar a responsabilidade de todos os agentes públicos e terceiros que tenham dado causa a ato irregular ou concorrido para dano ao erário. Por essa razão, resta esclarecido que este Tribunal possui competência para atuar no caso concreto.
11.	Cumpre salientar, com respeito aos demais certames apontados pelo autor (item 2 retro) , que foram promovidos por órgãos/entidades que não se utilizam de recursos federais, motivo pelo qual não foram cadastrados como UJs no processo.
12.	Com a finalidade de ampliar o conjunto probatório aduzido pela exordial, efetuou-se, no âmbito do TC Processo 025.226/2017-7, algumas pesquisas em bancos de dados da administração pública federal, permitindo adunar outros elementos informativos ao acervo processual. 
13.	Segundo o Cadastro Nacional de Pessoas Inidôneas e Suspensas (CEIS) , mantido pela Controladoria Geral da União, disponível no Portal da Transparência do Governo Federal, e que colige informações dessa natureza de todos os níveis de governo, a empresa Copy Center Comércio e Produtos de Informática Ltda. (CNPJ 10.508.381/0001-78) , nome de fantasia da empresa MS Informática - Eireli - EPP (peça 4, p. 6-7 do TC Processo 025.226/2017-7) , cujo sócio teria sido o Sr. Fausto Queirós de Sá, também sócio da Mil Print Informática - Eireli - ME (peça 4, p. 5 do TC Processo 025.226/2017-7) , apresenta três declarações de inidoneidade (art. 87, inciso IV, da Lei 8.666/93) válidas, uma suspensão e um impedimento (art. 87, inciso II, da Lei 8.666/93) .
14.	A despeito da exclusão do Sr. Fausto Queirós de Sá da empresa MS Informática - Eireli - EPP (peça 4, p. 6-7 do TC Processo 025.226/2017-7) em 7/5/2014, a sociedade encontrava-se em situação cadastral regular e ativa. 
15.	O Sr. Fausto Queirós de Sá constava ainda como sócio-administrador na empresa Saesa do Brasil Ltda., incluída no cadastro nacional da pessoa jurídica em 4/6/1998 (peça 4, p. 3 do TC Processo 025.226/2017-7) .
16.	Essa empresa (Saesa do Brasil Ltda., CNPJ 07.366.769/0001-77) é que possivelmente mantinha a relação contratual com o educandário, anteriormente à criação da empresa Mil Print Informática - Eireli, consoante se demonstra a partir de documentos anexados pelo próprio denunciante (peça 1, p. 17-19) , que consistem em aditivos de contratos de locação de equipamentos, com fornecimento de suprimentos e prestação de assistência técnica, supostamente entabulados entre ela e o Centro Educacional Charles Darwin. Isso responderia, sob certo ângulo, as dúvidas suscitadas no libelo delatório, sem, contudo, afastar a possibilidade de existência de situações irregulares e prática de atos ilícitos, no âmbito dos fatos relatados na narrativa.	
17.	A chamada empresa individual de responsabilidade limitada (Eireli) é uma figura criada pela Lei 12.441/2012, que fez incluir no Código Civil o art. 980-A, abaixo transcrito: 
Art. 980-A. A empresa individual de responsabilidade limitada será constituída por uma única pessoa titular da totalidade do capital social, devidamente integralizado, que não será inferior a 100 (cem) vezes o maior salário-mínimo vigente no País.
 (...) 
§ 2º A pessoa natural que constituir empresa individual de responsabilidade limitada somente poderá figurar em uma única empresa dessa modalidade.
 (...) 
§ 5º Poderá ser atribuída à empresa individual de responsabilidade limitada constituída para a prestação de serviços de qualquer natureza a remuneração decorrente da cessão de direitos patrimoniais de autor ou de imagem, nome, marca ou voz de que seja detentor o titular da pessoa jurídica, vinculados à atividade profissional.    
§ 6º Aplicam-se à empresa individual de responsabilidade limitada, no que couber, as regras previstas para as sociedades limitadas.
18.	Sua razão legal reside na conveniência de criação de uma unidade empresarial onde a responsabilidade do sócio limite-se ao capital realizado, possibilidade vedada ao empresário individual, definido no art. 966 do Código Civil, cujo patrimônio, para fins de responsabilidade, é uma verdadeira universalidade de direito, resultante do conjunto de seus bens particulares e aqueles afetados ao exercício da atividade empresária. 
19.	A grande restrição estabelecida é a exclusividade de sua constituição, pois ao empresário somente é facultado constituir uma única empresa nessa modalidade. Inexistindo restrição outra fundada em lei, como em qualquer situação submetida ao regramento jurídico privado, é lícito que participe, na condição de sócio, em qualquer outra sociedade empresária, dentre aquelas admitidas na disciplina que lhe é própria. 
20.	Dessa forma, resta evidente não ter havido qualquer infração ao art. 980-A, § 2º, do Código Civil, por parte do Sr. Fausto Queirós de Sá, pois já havia se retirado - e extinguido a entidade, pelas suas peculiaridades - da empresa MS Informática - Eireli - EPP (peça 4, p. 6-7 do TC Processo 025.226/2017-7) , quando criou a empresa Mil Print Informática - Eireli - ME (peça 4, p. 5 do TC Processo 025.226/2017-7) . 
21.	Portanto, não há o que falar a respeito da situação legal da empresa Mil Print Informática - Eireli e de seu titular da totalidade do capital social. 
22.	No entanto, existem elementos indiciários consistentes no sentido de que a presença da empresa MS Informática - Eireli - EPP (peça 4, p. 6-7 do TC Processo 025.226/2017-7) no cadastro nacional de pessoas inidôneas e suspensas (peça 3, p. 1 do TC Processo 025.226/2017-7) , com restrições diversas, uma delas consignada até 27/12/2019, impedia-lhe de participar de certames licitatórios em todos os níveis da  Administração Pública (art. 7º da Lei 10.520/2002) , óbice que a extinção da pessoa jurídica sancionada e a criação posterior de outra, com objeto social semelhante e submetida ao mesmo administrador, viria a contornar, frustrando, logicamente, os imperativos teleológicos alvitrados pelo legislador ao conceber tais reprimendas em abstrato.  
23.	Não é exemplo incomum o uso desse artifício, o que evidencia a necessidade de aprimoramento do cipoal regulatório próprio. Enquanto não provido, entretanto, deve o controle externo, dentro das possibilidades delimitadas pela lei, tutelar o interesse público e repelir esses estratagemas. 
24.	O libelo delatório está centrado no argumento de que a empresa Mil Print Informática - Eireli, vencedora dos itens 3, 4, 5 e 6 do Pregão Eletrônico SRP 2/2016, teria apresentado atestado inidôneo de capacidade técnica para prestação dos serviços licitados (peça 1, p. 14) , emitido pela empresa Centro Educacional Charles Darwin em 10/12/2015, subscrito pelo Sr. Sérgio Freitas, onde é asseverado que a empresa Mil Print Informática:
presta serviços de locação e manutenção de 39 máquinas copiadoras/impressoras, com fornecimento de suprimentos e assistência técnica - manutenção preventiva e corretiva incluindo software de gestão de impressões e cópias inclusive com a substituição de peças e componentes com desgaste de uso natural dos equipamentos, para o atendimento aos setores dessa instituição. 
25.	Confrontando as informações constantes desse atestado (assinado em 10/12/2015) com a data de abertura da empresa Mil Print Informática - Eireli, consignada nos dados do cadastro nacional da pessoa jurídica (peça 1, p. 20) , verifica-se que as declarações ali postadas são incompatíveis logicamente com os serviços ali descritos, diante do curtíssimo intervalo entre a data de abertura da empresa (3/12/2015) e a duração necessária do contrato de prestação de tais serviços, sabidamente de extensão contínua, concernentes à manutenção corretiva dos equipamentos de informática, com fornecimento periódico de suprimentos e reposição de peças que se desgastam ao longo do tempo, pelo seu uso continuado. Paralelamente, o próprio alvará de localização e funcionamento da empresa em sua sede seria posterior à emissão do atestado (peça 1, p. 21) .
26.	Atestados de capacidade técnica são documentos fornecidos por pessoa jurídica, de direito público ou privado, para quem as atividades foram desempenhadas com pontualidade e qualidade e devem demonstrar o cumprimento de atividade pertinente e compatível com o objeto da licitação, em características, quantidades e prazos. 
27. 	Em face das contrarrazões apresentadas (peça 8, p. 4-7 e 12) , em que pese o responsável procure expressar como distintas a qualificação técnico-operacional (própria à empresa) , definida no art. 30, § 1º, I, da Lei 8.666/1993, e a qualificação técnico-profissional (própria ao profissional) , prevista na primeira parte do inciso II do art. 30 da Lei de Licitações, a argumentação mostra-se contraditória ao não reconhecer a inviabilidade de aproveitamento de certidões emitidas para pessoa jurídica distinta da empresa Mil Print Informática. 
28.	Dessa forma, considerando que atestados de capacidade técnica, mormente aqueles relacionadas à venda de equipamento ou material de informática, devem possuir lastro contratual, de modo a comprovar o cumprimento da execução de seu objeto, em características, quantidades e prazos, não é plausível que uma empresa criada no dia 3/12/2015 já possua atestado de capacidade técnica datada de 10/12/2015, ou seja, sete dias após sua criação. Remanesce, portanto, a irregularidade apontada. 
29.	Com respeito às alegações de que a empresa Mil Print Informática apenas ingressou em um negócio que já vinha sendo executado pela empresa Saesa do Brasil Ltda., constituinte do mesmo grupo econômico e que essa empresa prestava serviço desde 2006 ao Centro Educacional Charles Darwin, e que desde 2007 o Colégio Darwin emite atestados de capacidade técnica para as empresas do sócio da Mil Print Informática (peça 8, p. 56-57) , ou seja, que o atestado relativo a serviços e aquisições efetuadas por uma empresa era replicada ou emitida em nome de outra empresa, malgrado possuírem um sócio em comum, não deve ser aceita.
30.	Em seu voto, no Acórdão 1908/2008-TCU-Plenário (Relator: Ubiratan Aguiar) , o Relator esclarece:
É importante ter em mente que a finalidade da norma é assegurar que a licitante a ser contratada pela Administração Pública tenha plena capacidade técnica e operacional para executar o objeto do certame, o que deve ser comprovado por meio de atestados.
31.	O atestado, portanto, tem por objetivo garantir a capacidade de execução da empresa que o possui, uma vez comprovado sucesso em empreitada similar. Não é cabível, portanto, uma empresa apoderar-se da experiência de outra e apresentar como sua aquela comprovada capacidade. Para a finalidade demandada no certame que definiu sua contratação, devia a empresa ter apresentado comprovação da capacidade de execução do serviço pertinente à entidade empresária, ou seja, técnico-operacional, não lhe aproveitando a pessoa do mesmo empresário individual (item 11.3.2 do edital, peça 9, p. 46) . O atestado de capacidade técnica tem natureza declaratória, e não constitutiva de uma condição preexistente (Acórdão 2627/2013-TCU-Plenário, relator: Ministro Valmir Campelo) . 
32.	Diante, disso, não devem ser acatadas as alegações, sem prejuízo da comunicação dessa prática ao Ministério Público para as devidas providências.
33.	Pela mesma razão, não merece guarida a alegada existência de relação jurídica entre o Centro Educacional Charles Darwin e a Mil Print Informática, uma vez que a documentação apresentada (peça 8, p. 42-55) refere-se a um termo aditivo de unificação de contratos de "locação de equipamentos com fornecimento de suprimentos, assistência técnica e software de correção de provas e processos seletivos" celebrado entre o Centro Educacional Charles Darwin e outra empresa que não a Mil Print Informática. Impende aqui ainda considerar, neste caso, o exposto no item 22 desta instrução, quanto à inclusão da MS Informática - Eireli - EPP no Cadastro Nacional de Pessoas Inidôneas e Suspensas, uma delas consignada até 27/12/2019, que impede participação em licitações da Administração Pública na esfera que a aplicou (art. 7º da Lei 10.520/2002) .
34.	Quanto à competência do Sr. Sergio de Souza Freitas, fundamentada na documentação apresentada (peça 9, p. 10-22, 25-28, 33-34) , também não lhe cabe razão, pois não demonstra que o responsável possuía qualquer poder decisório ou de gestão na empresa, tratando, em sua maioria, de atestados técnicos e solicitações. 
35.	Mais ainda, no âmbito do TC Processo 025.226/2017-7, no bojo da resposta à diligência encaminhada pela Secex/ES, via Ofício 0776/2017-TCU/SECEX-ES, de 18/12/2017 (peças 12 e 19 do TC Processo 025.226/2017-7 e peça 3 desses autos) , acerca da autenticidade material e formal de atestado apresentado, o Centro Educacional Charles Darwin ressalta, com veemência, que o Sr. Sérgio de Souza Freitas, ex-funcionário da escola, "não detinha poderes para firmá-los, e na medida em que não abonados ou emitidos pelos diretores ou sócios-administradores da empresa, não constituiriam documentos idôneos para seu desiderato natural".
36.	Com respeito ao Boletim de Ocorrência realizado pelo Sr. Sergio de Souza Freitas, junto à Polícia Civil do Espírito Santo, asseverando a falsidade do atestado datado de 4/2/2016, utilizado no Pregão Eletrônico 91/2015, da Secretaria da Presidência da República, o denunciado informa que o referido inquérito não prosperou, uma vez que tal acusação mostrou-se infundada.
37.	Além disso, essa ocorrência foi tratada no TC Processo 025.226/2017-7 e pelo Acórdão 8414/2018-TCU-Segunda Câmara (Relator: Ana Arraes) , em sessão de 18/9/2018, que decidiu, por unanimidade, considerar parcialmente procedente a representação e encaminhar cópia integral dos autos à Polícia Civil e ao Ministério Público do Estado do Espírito Santo, para subsidiar as investigações em curso no âmbito de suas competências. Mais além, a ocorrência descrita não está relacionada ao objeto desses autos, qual seja, o atestado de capacidade técnica emitido em 10/12/2015 pelo Sr. Sérgio de Souza Freitas, Coordenador Gráfico à época.
38.	Diante do acima exposto, considerando que não lograram êxito as razões de justificativas apresentadas pela empresa Mil Print Informática - Eireli - ME quanto à irregularidade apontada, qual seja, fraude praticada no Pregão SRP 14/2015, ao apresentar atestado de capacidade técnica inidôneo, pelo que as evidências indicam, emitido pelo Centro Educacional Charles Darwin, datado de 10/12/2015, assinado pelo Sr. Sérgio de Souza Freitas, na função de Coordenador Gráfico, entende-se cabível propor a aplicação de multa prevista no art. 58, II, da Lei 8.443/1992 à empresa Mil Print Informática - Eireli - ME, bem como da declaração de inidoneidade da licitante, uma vez verificada a ocorrência de fraude comprovada à licitação, de acordo com o art. 46 da Lei nº 8.443/1.992, sem prejuízo da comunicação ao Ministério Público, para as devidas providências, da prática descrita nesses autos, qual seja,  a utilização de atestados de capacidade técnica, emitidas pelo Sr. Sérgio de Souza Freitas, ex-colaborador do Centro Educacional Charles Darwin, desde 2007, na função de Coordenador Gráfico, para as empresas do sócio da Mil Print Informática.
Manifestação do Ifap (peça 14, p. 1) :
	a) os contratos perderam sua vigência com a execução do objeto, que foi feita logo após a homologação do certame, conforme as notas fiscais que seguem anexas;
	b) conforme demonstrado pelas notas fiscais, toda a quantidade dos itens contratados foi executada.
Análise:
39.	As informações prestadas, alicerçadas pela documentação apresentada, são suficientes para demonstrar que não houve dano ao Erário ou desvio de objeto, e que o material adquirido está em conformidade com os preços de mercado.
40.	Dessa forma, descarta-se qualquer solidariedade ou participação da entidade jurisdicionada na irregularidade encontrada. 
Item 2: fraude praticada pela empresa Mil Print Informática - Eireli em diversas licitações pelo país ao apresentar atestados de capacidade técnica inidôneos, emitidos pelo Centro Educacional Charles Darwin, datados de 10/12/2015, 18/12/2015 e 4/2/2016, assinados pelo Sr. Sérgio de Souza Freitas, Coordenador Gráfico.
Fundamento legal ou jurisprudencial: infringidos os princípios da legalidade e da moralidade, o art. 30, da Lei 8666/1993, que trata da qualificação técnica, bem como os editais dos pregões dos quais a empresa participou (itens 8.2 a 8.4 da instrução à peça 4) .
Contextualização: o responsável assinou atestados de capacidade técnica inidôneos à empresa Mil Print Informática - Eireli, em nome Centro Educacional Charles Darwin, datados de 10/12/2015 e 18/12/2015, considerando os seguintes indícios de fraude: 
	a) a empresa foi criada em 3/12/2015 e os atestados de capacidade técnica foram emitidos em 10/12/2015 e 18/12/2015, ou seja, pouco tempo depois da criação da pessoa jurídica, não haveria tempo razoável para empresa prestar um serviço e posteriormente o contratante emitir um atestado da capacidade técnica da empresa; 
	b) a empresa prestou serviço ao Centro Educacional Charles Darwin no período de 21/12/2015 a 31/12/2016, ou seja, os atestados datados de 10/12/2015 e 18/12/2015 foram emitidos antes da empresa prestar os citados serviços.
Manifestação do Coordenador Gráfico da empresa Centro Educacional Charles Darwin, Sr. Sérgio de Souza Freitas:
41.	Transcorrido o prazo regimental fixado, o Sr. Sérgio de Souza Freitas, ex-colaborador da empresa Centro Educacional Charles Darwin, na função de Coordenador Gráfico, não encaminhou suas razões de justificativa pelas irregularidades indicadas. 
Análise:
42.	Diante do não encaminhamento das razões de justificativa pelas irregularidades indicadas, impõe-se que o Sr. Sérgio de Souza Freitas seja considerado revel, dando-se prosseguimento ao processo, de acordo com o art. 12, § 3º, da Lei 8.443/1992, e cabível a aplicação de multa prevista no art. 58, II, da Lei 8.443/1992 ao responsável, bem como, sem prejuízo da comunicação ao Ministério Público, para as devidas providências, da prática descrita nesses autos no que concerne ao responsável, qual seja,  a emissão de atestados de capacidade técnica pelo Sr. Sérgio de Souza Freitas, ex-colaborador do Centro Educacional Charles Darwin, desde 2007, na função de Coordenador Gráfico, para as empresas do sócio da Mil Print Informática.
43.	Diante do exposto, resta configurado o pressuposto da plausibilidade jurídica. 
44.	Além disso, os elementos constantes dos autos permitem, desde já, a avaliação quanto ao mérito da presente denúncia como procedente.
45.	Com respeito à empresa, no entanto, cumpre informar que não é possível aplicar-se multa à empresa contratada, uma vez que não cabe a aplicação de multa prevista no artigo 58 da Lei 8.443/1992 à entidade privada contratada pela Administração Pública, conforme tem entendido esta Corte de Contas.
46.	 Diversos são os enunciados a respeito na jurisprudência selecionada deste Tribunal, valendo citar os Acórdão 491/2017-TCU-Plenário e 702/2016-TCU-Plenário (Relator: Augusto Nardes) , Acórdão 958/2010-TCU-Plenário e Acórdão 2510/2014-TCU-Primeira Câmara (Relator: Marcos Bemquerer) e Acórdão 7194/2010-TCU-Plenário (Relator: Benjamin Zymler) .
47.	Serão propostas, portanto, comunicações e declaração de inidoneidade da empresa Mil Print Informática - Eireli - ME, na forma descrita nesta instrução.
H. PROPOSTA DE ENCAMINHAMENTO
48.	Em virtude do exposto, propõe-se:
48.1.	conhecer da denúncia, satisfeitos os requisitos de admissibilidade constantes nos arts. 234 e 235 do Regimento Interno deste Tribunal, e no art. 103, § 1º, da Resolução - TCU 259/2014;
48.2.	no mérito, com fundamento no art. 276, § 6º, do Regimento Interno deste Tribunal, considerar a presente denúncia procedente;
48.3. 	rejeitar as razões de justificativa apresentadas pela empresa Mil Print Informática - Eireli - ME;	
48.4.	considerar revel o Sr. Sérgio de Souza Freitas;
48.5.	aplicar ao responsável a seguir indicado, a multa prevista no art. 58, II, da Lei 8.443/1992, fixando-lhe o prazo de 15 (quinze) dias, a contar da notificações, para que comprove, perante o Tribunal (art. 214, inciso III, alínea "a", do Regimento Interno/TCU) , o recolhimento das dívidas ao Tesouro Nacional, atualizadas monetariamente desde a data do acórdão até a do efetivo recolhimento, se for paga após o vencimento, na forma da legislação em vigor:
48.5.1.	Responsável: Sérgio de Souza Freitas (CPF XXX.463.357-XX) , ex-colaborador do Centro Educacional Charles Darwin, de cujo cargo indicado era o de Coordenador Gráfico (peça 1, p. 14) ;
Irregularidade: fraude praticada pela empresa Mil Print Informática - Eireli no Pregão Eletrônico SRP 2/2016, promovido pelo Instituto Federal de Educação, Ciência e Tecnologia do Amapá (Ifap) , por assinar atestado de capacidade técnica inidôneo à empresa Mil Print Informática - Eireli, em nome Centro Educacional Charles Darwin, datado de 10/12/2015;
Fundamento legal ou jurisprudencial: infringidos os princípios da legalidade e da moralidade, o art. 30, da Lei 8666/1993, que trata da qualificação técnica, bem como o edital do Pregão Eletrônico SRP 2/2016, do Ifap.
48.6.	declarar, nos termos do art. 46 da Lei 8.443/1992, a inidoneidade da empresa Mil Print Informática - Eireli - ME, em razão da ocorrência de fraude comprovada no Pregão Eletrônico SRP 2/2016, promovido pelo Instituto Federal de Educação, Ciência e Tecnologia do Amapá (Ifap) ;
48.7.	autorizar, desde logo, nos termos do art. 28, inciso II, da Lei 8.443/1992, a cobrança judicial das dívidas, caso não atendidas as notificações e não seja possível o desconto determinado;
48.8.	encaminhar ao Ministério Público Federal cópia das peças 1-3, 8-9 e 14-18 destes autos, acompanhadas da decisão que vier a ser adotada, para que adote as providências legais que entender cabíveis, uma vez constatada a possibilidade de infringência às práticas apontadas no item 29 desta instrução.

não há

Não atuou.

DENÚNCIA. UTILIZAÇÃO DE ATESTADO DE CAPACIDADE TÉCNICA INIDÔNEO. DECLARAÇÃO DE INIDONEIDADE DA EMPRESA.

DENÚNCIA (DEN)

Secretaria de Controle Externo de Aquisições Logísticas (Selog).

Trata-se de processo de denúncia, relatando que a licitante Mil Print Informática Eireli, vencedora dos itens 3, 4, 5 e 6 do Pregão Eletrônico SRP 2/2016, promovido pelo Instituto Federal de Educação, Ciência e Tecnologia do Amapá (Ifap) , ao ser convocada para apresentar documentos de habilitação, ofereceu atestado de capacidade técnica emitido pelo Centro Educacional Charles Darwin, datado de 10/12/2015, e assinado por Sérgio de Souza Freitas, cujo cargo indicado era o de Coordenador Gráfico, com indícios de fraude.
Informa ainda que, somado a esse certificado, outros dois, também emitidos pelo Centro Educacional Charles Darwin, foram apresentados pela empresa Mil Print Informática em diversas licitações.
O denunciante noticia também que o processo TC Processo 025.226/2017-7, instruído pela então Secex/ES, tratou de fato semelhante. Nesse processo, houve manifestação do Centro Educacional Charles Darwin informando que a empresa Mil Print prestou serviço de 21/12/2015 a 31/12/2016; que Sérgio de Souza Freitas, ex-colaborador, não possuía poderes e autorização para emissão de atestado; que o atestado utilizado estava fora do padrão da instituição; e que nenhum diretor ou sócio administrador emitiu atestado para aquela empresa.
Em resposta à audiência promovida, a empresa apresentou, em síntese, as seguintes razões de justificativa:
todos os atestados de capacidade técnica apresentados emitidos pelo colégio Darwin e apresentados pela empresa são verdadeiros e seguem as normas pertinentes;
o curto espaço de tempo entre a criação da empresa (3/12/2015) e os atestados de capacidade técnica (10/12/2015 e 18/12/2015) não é impedimento para a emissão de atestado, conforme o art. 30 da Lei 8.666/1993;
a empresa já prestava serviços ao Colégio Darwin quando os atestados foram emitidos;
 não existe, na lei ou em edital, a exigência de comprovação por meio de contrato;
a jurisprudência admite a validade de negócios jurídicos verbais realizados para com a administração pública;
existia a prestação de serviço entre o colégio Darwin e a empresa, sendo que Mil Print Informática ingressou em negócio que já vinha sendo executado por outra empresa do mesmo grupo econômico;
desde 2007 o Colégio Darwin emite atestados de capacidade técnica para as empresas do proprietário da Mil Print Informática;
os atestados utilizados no Pregão 004/2016 da Secretaria de Estado da Fazenda do Espírito Santo foram corroborados por meio de duas diligências;
o argumento de que Sergio de Souza Freitas não era competente para emitir atestados não procede, diante de provas que autorizou a cessão de material para terceiros em negociação empresarial;
o inquérito referente ao Boletim de Ocorrência feito por Sérgio de Souza Freitas não prosperou;
os contratos de prestação de serviços que deram origem aos atestados demonstram que estes não foram fraudados;
por meio do Acórdão 8414/2018-TCU-Segunda Câmara o TCU arquivou o processo em denúncia com fundamentação semelhante.
Transcorrido o prazo regimental, Sérgio de Souza Freitas, não encaminhou suas razões de justificativa aptas a afastar sua responsabilidade pelas irregularidades indicadas no ofício de audiência. 
A unidade técnica propõe o conhecimento da denúncia, a rejeição das razões de justificativa apresentadas pela Mil Print Informática, a declaração de inidoneidade da empresa e a aplicação de multa a Sérgio de Souza Freitas.
Feito breve resumo dos fatos, passo a decidir.
Conheço da denúncia por preencher os requisitos atinentes à espécie.
As informações prestadas pelo Ifap, fundamentadas pela documentação apresentada, são suficientes para demonstrar que não houve dano ao Erário ou desvio de objeto e que o valor do material adquirido pela concorrência de que trata a denúncia está em conformidade com os preços de mercado.
Não resta dúvida quanto à competência do TCU para tratar do tema, questão suscitada em preliminar pela empresa Mil Print. Nos termos dos arts. 70, e 71, inciso II, da Constituição Federal, este Tribunal é competente para fiscalizar a regularidade da aplicação dos recursos públicos federais no âmbito do Instituto Federal de Educação, Ciência e Tecnologia do Amapá.
Por não responder à audiência promovida por este Tribunal, Sérgio de Souza Freitas deve ser considerado revel, dando-se prosseguimento ao processo.
A unidade técnica demonstra que são pertinentes os indícios apresentados em denúncia, de que o atestado emitido pelo Centro Educacional Charles Darwin, em 10/12/2015, subscrito por Sérgio de Souza Freitas, é inidôneo. Tal documento atesta que a empresa Mil Print Informática "presta serviços de locação e manutenção de 39 máquinas copiadoras/impressoras, com fornecimento de suprimentos e assistência técnica - manutenção preventiva e corretiva incluindo software de gestão de impressões e cópias inclusive com a substituição de peças e componentes com desgaste de uso natural dos equipamentos, para o atendimento aos setores dessa instituição". 
Tais informações são incompatíveis logicamente com os serviços descritos, diante do curtíssimo intervalo entre a data de abertura da empresa (3/12/2015) e a duração necessária do contrato de prestação de tais serviços, de extensão contínua. 
Além disso, (i) o atestado foi emitido em 10/12/2015, antes do período a que se refere -  de 21/12/2015 a 31/12/2016; e (ii) o alvará de localização e funcionamento da empresa em sua sede é posterior à emissão do atestado. 
Contrariamente ao que quer fazer crer o responsável, atestados de capacidade técnica relacionados à venda de equipamento ou material de informática devem possuir lastro contratual, para comprovar o cumprimento da execução de seu objeto, suas características, quantidades e prazos.
Assim, não é plausível que empresa criada em 3/12/2015 possuísse atestado de capacidade técnica idôneo datado de 10/12/2015, sete dias após sua criação. 
Não deve prosperar o argumento de que a Mil Print ingressou em negócio que já vinha sendo executado pela Saesa do Brasil Ltda., do mesmo grupo empresarial, e que os atestados relativos a serviços e aquisições efetuadas por esta tenham sido replicados para aquela.
O atestado tem por objetivo garantir a capacidade de execução da empresa que o possui, uma vez comprovado sucesso em empreitada similar. Não é cabível que determinada empresa se apodere da experiência de outra e apresente como sua aquela comprovada capacidade.
Pelo mesmo motivo não merece guarida a alegada existência de relação jurídica entre o Centro Educacional Charles Darwin e a Mil Print Informática, uma vez que a documentação apresentada (peça 8, p. 42-55) refere-se a termo aditivo de unificação de contratos de "locação de equipamentos com fornecimento de suprimentos, assistência técnica e software de correção de provas e processos seletivos" celebrado entre aquele Centro Educacional Charles Darwin e outra empresa que não a Mil Print Informática. 
Não deve prosperar o argumento de que Sergio Freitas não possuía poder decisório ou de gestão no Centro Educacional Charles Darwin, pois os documentos apresentados pela Mil Print Informática, em sua maioria, atestados técnicos e solicitações, não são hábeis a demonstrar tal tese.
Finalmente, no âmbito do TC Processo 025.226/2017-7, em resposta à diligência enviada por este Tribunal, acerca da autenticidade material e formal de atestado apresentado, o Centro Educacional Charles Darwin ressalta que Sérgio de Souza Freitas, ex-funcionário da escola, "não detinha poderes para firmá-los, e na medida em que não abonados ou emitidos pelos diretores ou sócios-administradores da empresa, não constituiriam documentos idôneos para seu desiderato natural".
O argumento de que o boletim de ocorrência feito por Sérgio de Souza Freitas não prosperou não socorre a empresa, pois aquele não está relacionado ao objeto desses autos, o atestado de capacidade técnica utilizado no Pregão Eletrônico SRP 2/2016.
Tal ocorrência foi tratada no TC Processo 025.226/2017-7. Por meio do Acórdão 8414/2018-TCU-Segunda Câmara, de relatoria da E. Ministra Ana Arraes, este Tribunal considerou parcialmente procedente a representação e decidiu encaminhar cópia integral dos autos à Polícia Civil e ao Ministério Público do Estado do Espírito Santo, para subsidiar as investigações em curso no âmbito de suas competências.
Diante destes elementos, declaro a inidoneidade da empresa Mil Print Informática. 
Finalmente, diversamente do que pretende a unidade técnica, não é possível aplicar a Sérgio de Souza Freitas a multa prevista no art. 58, II, da Lei 8.443/1992, pois este não é servidor público. 
Feitas essas considerações, voto por que o Tribunal acolha a minuta de acórdão que ora submeto à deliberação do colegiado.
TCU, Sala das Sessões Ministro Luciano Brandão Alves de Souza, em 25 de março de 2020.
WALTON ALENCAR RODRIGUES 
Relator